ACORDAO-COMPLETO-2475191

ACÓRDÃO 3250/2022 ATA 18/2022 - PRIMEIRA CÂMARA

VISTOS, relatados e discutidos estes autos de tomada de contas especial instaurada pelo Ministério do Turismo, em razão da impugnação das despesas realizadas com os recursos do Convênio 703.760/2009, celebrado com o Município de Caratinga/MG, com vistas a apoiar a realização do evento denominado "Exposição Agropecuária",
ACORDAM os Ministros do Tribunal de Contas da União, reunidos em sessão de Primeira Câmara, diante das razões expostas pelo relator, em:
9.1. considerar revéis João Bosco Pessine Gonçalves e a empresa R2 Assessoria em Publicidades e Shows Ltda., para todos os efeitos, com fundamento no art. 12, § 3º, da Lei 8.443/1992, dando-se prosseguimento ao processo;
9.3. julgar irregulares as contas de João Bosco Pessine Gonçalves e da empresa R2 Assessoria em Publicidades e Shows Ltda. com fundamento nos arts. 1º, inciso I, 16, III, "b" e "c", e 19, caput, da Lei 8.443/1992, e condená-los em regime de solidariedade, ao pagamento do débito de R$ 60.215,05 (sessenta mil duzentos e quinze reais e cinco centavos) , com a fixação do prazo de quinze dias, a contar das notificações, para que comprove (m) , perante o Tribunal  (art. 214, inciso III, alínea "a", do Regimento Interno do TCU) ,  o recolhimento da dívida ao Tesouro Nacional,  atualizada monetariamente e acrescida dos juros de mora, calculados a partir de 21/10/2009 até a data do recolhimento, na forma prevista na legislação em vigor;
9.4. aplicar a João Bosco Pessine Gonçalves e à empresa R2 Assessoria em Publicidades e Shows Ltda. a multa individual prevista no artigo 57 da Lei 8.443/1992, no valor de R$ 60.000,00 (sessenta mil reais) , fixando-lhes o prazo de 15 (quinze) dias, a contar das notificações, para que comprovem, perante o Tribunal (art. 214, inciso III, alínea "a", do Regimento Interno) , o recolhimento das dívidas ao Tesouro Nacional, atualizadas monetariamente desde a data do presente acórdão até a do efetivo recolhimento, se forem pagas após o vencimento, na forma da legislação em vigor;
9.5. autorizar, desde logo, a cobrança judicial das dívidas, caso não atendidas as notificações, na forma do disposto no art. 28, inciso II, da Lei 8.443/1992;
9.6. dar ciência do presente acórdão ao Ministério do Turismo e aos responsáveis;
9.7. encaminhar cópia desta deliberação ao Procurador-Chefe da Procuradoria da República no Estado de Minas Gerais, nos termos do art. 16, § 3º, da Lei 8.443/1992 c/c o art. 209, § 7º, do Regimento Interno do TCU, para adoção das medidas que entender cabíveis.

TOMADA DE CONTAS ESPECIAL. Convênio 703760/2009 (Siafi 703760), firmado entre o Ministério do Turismo e o Município de Caratinga-MG

Primeira Câmara

Município de Caratinga - MG.

3. Interessados/Responsáveis:
3.1. Interessado: Ministério do Turismo (05.457.283/0001-19).
3.2. Responsáveis: João Bosco Pessine Gonçalves (XXX.633.287-XX); R2 Assessoria em Publicidades e Shows Ltda (10.575.789/0001-62).

13.1. Ministros presentes: Vital do Rêgo (na Presidência), Walton Alencar Rodrigues (Relator) e Jorge Oliveira.
13.2. Ministro-Substituto convocado: Augusto Sherman Cavalcanti.
13.3. Ministro-Substituto presente: Weder de Oliveira.

WALTON ALENCAR RODRIGUES

Transcrevo a seguir a instrução do auditor (peça 69) , que contou com a anuência do corpo diretivo da unidade técnica (peças 70 e 71) :
1. 	Cuidam os autos de tomada de contas especial instaurado pelo Ministério do Turismo, em razão da impugnação das despesas realizadas com os recursos do Convênio 703.760/2009 (peça 1, p. 29-46) , celebrado com o município de Caratinga/MG, tendo por objeto incentivar o turismo, por meio do apoio à realização do evento denominado "Exposição Agropecuária", com vigência estipulada para o período de 18/6/2009 a 27/11/2009 (peça 1, p. 171) . 
HISTÓRICO 
2. 	Conforme disposto na cláusula quinta do termo de convênio, foram previstos R$ 348.750,00 para a execução do objeto, dos quais R$ 300.000,00 seriam repassados pelo concedente e R$ 48.750,00 corresponderiam à contrapartida. 
3. 	Os recursos federais foram repassados mediante a ordem bancária 2009OB801471, no valor de R$ 300.000,00, emitida em 13/10/2009. 
4. 	O ajuste vigeu no período de 18/6/2009 a 27/11/2009, e previa a apresentação da prestação de contas até 27/11/2009, prorrogado por aditivo em 20/10/2009 (peça 1, p. 56) . 
5. 	A irregularidade geradora de dano ao erário nesta tomada de contas especial configurou-se pela contratação por inexigibilidade de licitação de empresa promotora de eventos para apresentações de artistas sem a apresentação de contrato de exclusividade de representação, devidamente registrado em cartório. 
6.	Encontrava-se consolidado na jurisprudência deste Tribunal o entendimento de que a apresentação do contrato de exclusividade entre artistas e o empresário contratado é indispensável para caracterizar a hipótese de inexigibilidade de licitação prevista no art. 25, inciso III, da Lei de Licitações, de modo que simples autorizações ou cartas de exclusividade não se prestam a comprovar a inviabilidade da competição, pois não retratam uma representação privativa para qualquer evento em que o profissional for convocado. 
7.	Esse paradigma jurisprudencial vinha sendo adotado por esta Corte de Contas desde a prolação do Acórdão 96/2008, por intermédio do qual o plenário formulou as seguintes determinações ao Ministério do Turismo: 
9.5. determinar ao Ministério do Turismo que, em seus manuais de prestação de contas de convênios e nos termos dessas avenças, informe que: 
9.5.1.1. deve ser apresentada cópia do contrato de exclusividade dos artistas com o empresário contratado, registrado em cartório. Deve ser ressaltado que o contrato de exclusividade difere da autorização que confere exclusividade apenas para os dias correspondentes à apresentação dos artistas e que é restrita à localidade do evento;
9.5.1.2. o contrato deve ser publicado no Diário Oficial da União, no prazo de cinco dias, previsto no art. 26 da Lei de Licitações e Contratos Administrativos, sob pena de glosa dos valores envolvidos; (destaque do original) . 
8. 	A jurisprudência do TCU não era pacífica, entretanto, a respeito da imputação de débito em casos análogos, como o Acórdão 1390/2015-TCU-Primeira Câmara -Excerto do voto do Ministro-Relator Bruno Dantas. 
9. 	Com base na jurisprudência acima comentada, na instrução à peça 3 foi proposta a audiência do Sr. João Bosco Pessine Gonçalves (CPF XXX.633.287-XX) , ex-prefeito de Caratinga-MG, com fundamento nos arts. 10, § 1º, e 12, incisos I e III, da Lei 8.443/1992 c/c o art. 202, incisos I e III, do RI/TCU, para que, no prazo de quinze dias, apresentasse razões de justificativa quanto à contratação dos serviços previstos no Convênio (atrações artísticas) , por meio de inexigibilidade de licitação, sem a apresentação de documento hábil (contrato de exclusividade) , e realização de carta convite ao invés de pregão. 
10.	Em atenção ao despacho do Diretor à peça 4, foi realizada a audiência do Sr. João Bosco Pessine Gonçalves (CPF: XXX.633.287-XX) , por meio do:
	a)  Ofício 2544/2015-TCU/Secex-MG, de 30/9/2015 (peça 5) , tendo o expediente à peça 6 retornado indicando que o destinatário "mudou-se";
	b) Ofício 3357/2015-TCU/Secex-MG, de 11/12/2015 (peça 11) , tendo o respectivo AR retornado indicando que o destinatário "mudou-se" (peça 12) ;
	c) Ofício 0124/2016-TCU/Secex-MG, de 1/2/2016 (peça 15) , tendo o respectivo AR retornado indicando a entrega da correspondência em 16 de fevereiro de 2016 (peça 16) .
11.	Apesar de o Sr. João Bosco Pessine Gonçalves ter tomado ciência do expediente que lhe foi encaminhado, conforme atesta o aviso de recebimento (AR) que compõe a peça 16, não atendeu a audiência e não se manifestou quanto às irregularidades verificadas.
12. 	Diante da revelia do Sr. João Bosco Pessine Gonçalves e inexistindo nos autos elementos que permitissem concluir pela ocorrência de boa-fé ou de outros excludentes de culpabilidade em sua conduta, propôs-se na instrução à peça 17 que suas contas fossem julgadas irregulares e que lhe fosse aplicada a multa prevista no art. 58, I, da Lei 8.443/1992.
13.		O MPTCU divergiu do encaminhamento da Unidade Técnica e se manifestou, em caráter preliminar, pela realização de diligência ao Ministério do Turismo, com vistas a obter cópia integral da prestação de contas referente ao Convênio 703.760/2009, concedendo-se, após o ingresso dessa documentação na Corte e o seu consequente exame pela Secex-MG, novel oportunidade de defesa ao responsável, caso o novo conjunto probatório evidenciasse irregularidades outras, que não aquelas pelas quais já foi promovido o chamamento do jurisdicionado na presente relação processual (peça 20) .
14.	O Relator anuiu à proposta do MPTCU e determinou o retorno dos autos para as providências cabíveis (peça 21) .
15.	Realizada a diligência determinada pelo Relator, nos termos do Ofício 2868/2016-TCU/Secex-MG, de 24/11/2016 (peça 24) , a Assessoria Especial de Controle Interno do MTur enviou a documentação anexada às peças 26-31, que foi analisada na instrução anterior (peç 32) com destaque para a execução física e financeira do convênio em tela, segundo os relatórios técnicos do Ministério do Turismo.
16.	Em vista dos exames empreendidos pela Secex-MG na documentação apresentada a título de prestação de contas do Convênio n.º 703760/2009, propôs a Unidade Técnica, em pareceres harmônicos (peças 32-33) , arquivar o presente processo, sem julgamento de mérito, por ausência de pressupostos de constituição e de desenvolvimento válido e regular, a teor do art. 212 do Regimento Interno (RI/TCU) e dos arts. 5.º, inciso I, e 7.º, inciso II, da Instrução Normativa TCU n.º 71/2012.
17.	No Parecer de peça 34, o douto Ministério Público de Contas junto ao TCU (MP/TCU) divergiu da proposta da Secex/MG, realizando a seguinte proposta:
a) preliminarmente, sugerir ao nobre Relator do feito a instauração de incidente de uniformização de jurisprudência, nos termos dos parágrafos 13 a 17 deste parecer, com o objetivo de evitar a indesejável desarmonia de interpretações jurídicas no Tribunal de Contas da União, bem assim de zelar pela homogeneidade jurisprudencial da Corte de Contas, nos termos do art. 91 do RI/TCU;
	b) no mérito, discordar da Unidade Técnica, alvitrando ao nobre Relator que: 
b.1) considere revel, para todos os efeitos, na forma do art. 12, § 3.º, da Lei n.º 8.443/1992, o Senhor João Bosco Pessine Gonçalves;
b.2) julgue irregulares as contas do responsável acima, com fulcro nos arts. 1.º, inciso I, 16, inciso III, alínea "b", da Lei n.º 8.443/1992 c/c os arts. 19, parágrafo único, e 23, inciso III, do mesmo documento legal, bem como nos arts. 1.º, inciso I, 209, inciso II, 210, § 2.º, e 214, inciso III, do RI/TCU;
b.3) aplique ao Senhor João Bosco Pessine Gonçalves a multa prevista no art. 58, inciso I, da Lei n.º 8.443/1992 c/c o art. 268, inciso I, do RI/TCU, fixando-lhe o prazo de 15 (quinze) dias, a contar da notificação, para comprovar, perante o Tribunal (art. 214, inciso III, alínea "a", do RI/TCU) , o recolhimento da dívida aos cofres do Tesouro Nacional, atualizada monetariamente desde a data do acórdão que vier a ser proferido até a data do efetivo recolhimento, se for paga após o vencimento, na forma da legislação em vigor;
b.4) autorize, desde logo, nos termos do art. 28, inciso II, da Lei n.º 8.443/1992, a cobrança judicial da dívida, caso não atendida a notificação; e
b.5) autorize, também, desde já, com fundamento no art. 26, da Lei 8.443/1992 c/c o art. 217, do Regimento Interno do TCU, caso seja do interesse do responsável, o parcelamento da dívida em até 36 parcelas, incidindo, sobre cada uma, os encargos legais devidos, sem prejuízo de alertá-lo de que, caso opte por essa forma de pagamento, a falta de comprovação do recolhimento de qualquer parcela implicará o vencimento antecipado do saldo devedor, nos termos do art. 26, parágrafo único, e 59, da Lei 8.443/1992 c/c o art. 217, § 2º, do Regimento Interno do TCU.
18.	No Despacho de peça 35, O Relator do feito divergiu das propostas da Secex/MG e do douto Ministério Público de Contas junto ao TCU (MP/TCU) , e seguindo os entendimentos prolatados nos votos condutores do Acórdão 4745/2018-TCU-Primeira Câmara e 4.569/2018 - 1ª Câmara, determinou as citações do Sr. João Bosco Pessine Gonçalves e da empresa R2 Assessoria em Publicidades e Shows Ltda, em solidariedade. Segue adiante trecho do Despacho:
Vale destacar que a R2 Assessoria em Publicidades e Shows Ltda., como sociedade empresária, por definição, busca o lucro. Considerando não ter havido competição nas contratações diretas dessa empresa para os shows da dupla Fred e Paulinho e da banda Azorra, tampouco indício de efetiva competição no convite para os shows das bandas regionais variadas, há indícios bastantes de que a empresa se apropriou de parte substancial dos recursos federais, contrariando a Lei de Licitações e o termo de convênio.
Este não autorizava o pagamento a quem não fosse detentor de contrato de exclusividade, prevendo, de forma expressa, a pena de glosa dos valores. 
Não havendo, nos autos, elementos probatórios que demonstrem a entrega dos recursos federais (e em que montante) aos artistas, e, dessa forma, ausente o nexo entre o repasse daqueles e os shows realizados, deve ser promovida a citação do ex-prefeito, João Bosco Pessine Gonçalves, e da empresa R2, em regime de solidariedade, pelos pagamentos realizados à empresa, para a realização dos aludidos shows.
No demonstrativo de débito deve ser considerada a devolução (glosa) comprovada à peça 31, pp. 64-73, especificamente o montante correspondente aos shows. 
	Ante o exposto, restituo os autos à unidade técnica para a realização das citações. 
19.	Em seguida, os autos foram devolvidos à Secex/MG, que posteriormente o transferiu para instrução da Secex/TCE.
20.	Na instrução de peça 36, em cumprimento ao Despacho do Relator e analisando os documentos nos autos, concluiu-se pela necessidade de realização de citação para as seguintes irregularidades: 
Débito solidário relacionado ao responsável João Bosco Pessine Gonçalves CPF: XXX.633.287-XX) e à empresa R2 Assessoria em Publicidades e Shows Ltda (CNPJ   10.575.789/0001-62) .
Irregularidade I: ausência de comprovação de que a empresa que não detinha direitos de exclusividade de artistas, contratada irregularmente por inexigibilidade, pagou o cachê de bandas ou cantores que realizaram o evento.
Descrição da irregularidade: ausência de comprovação de que as empresas que não detinham direitos de exclusividade, contratadas irregularmente por inexigibilidade, pagaram o cachê de bandas ou cantores que realizaram o evento.
	Evidências da irregularidade: Documentos de pagamento (peças 27, p. 39, 41, 44-47, e 51-53) ; Carta de Exclusividade (peça 28, p. 330 e 406) ; Contratos (peça 27, p. 97-99 e 110-112) ; Extrato bancário (peça 27, p. 22-24) ; documentos da licitação (peça 27, p. 92-96 e 103-109) .
	Normas infringidas: Art. 70, parágrafo único, da Constituição Federal de 1988; art. 93, do Decreto-lei 200, de 25 de fevereiro de 1967; art. 50, §3º, da Portaria Interministerial 127/2008, Termo do Convênio 703.760/2009- Siconv 703760 (cláusula terceira, item II, alíneas "cc" e "ll"; e cláusula décima segunda, parágrafo segundo, alínea "f") , Acórdão 96/2008-TCU-Plenário, Acórdão 1435/2017-TCU-Plenário.
Responsabilização do Sr. João Bosco Pessine Gonçalves  
Conduta: não apresentar notas fiscais e recibos (ou outros documentos equivalentes) emitidos em nome das bandas e cantores e assinados por seus representantes legais ou pelos seus empresários exclusivos, sendo essa representação ou exclusividade registrada em cartório.
Nexo de causalidade: A não apresentação de notas fiscais e recibos (ou outros documentos equivalentes) emitidos em nome das bandas e cantores e assinados por seus representantes legais ou pelos seus empresários exclusivos impediu comprovação do nexo causal entre os recursos federais transferidos e os pagamentos efetuados, visto que não se provou que os valores pagos ao intermediário contratado efetivamente foi repassado as banda e artistas que realizaram shows, resultando em presunção de prejuízo ao erário.
Culpabilidade: não há excludentes de ilicitude, de culpabilidade e de punibilidade; é razoável supor que a responsável tinha consciência da ilicitude de sua conduta; era exigível conduta diversa da praticada, qual seja, assegurar que as bandas e cantores que se apresentaram no evento efetivamente receberam o valor dos pagamentos especificados no plano de trabalho.
Responsabilização da empresa R2 Assessoria em Publicidades e Shows Ltda
	Conduta: na parcela D1 - Receber recursos do convênio e não apresentar notas fiscais e recibos (ou outros documentos equivalentes) emitidos em nome das bandas e cantores e assinados por seus representantes legais ou pelos seus empresários exclusivos, sendo essa representação ou exclusividade registrada em cartório.
	Nexo de causalidade: O recebimento de recursos do convênio, combinado com a não apresentação de notas fiscais e recibos (ou outros documentos equivalentes) emitidos em nome das bandas e cantores e assinados por seus representantes legais ou pelos seus empresários exclusivos impediu comprovação do nexo causal entre os recursos federais transferidos e os pagamentos efetuados, visto que não se provou que os valores pagos ao intermediário contratado efetivamente foi repassado as banda e artistas que realizaram shows, resultando em presunção de prejuízo ao erário.
	Culpabilidade: não há excludentes de ilicitude, de culpabilidade e de punibilidade; é razoável supor que a responsável tinha consciência da ilicitude de sua conduta; era exigível conduta diversa da praticada, qual seja, assegurar que as bandas e cantores que se apresentaram no evento efetivamente receberam o valor dos pagamentos especificados no plano de trabalho. 
Débito referente à irregularidade:
Cofre credor: Tesouro Nacional.
Quantificação do dano:
	Data de ocorrência
	Valor histórico (R$) 
	Identificador da parcela

	21/10/2009
	60.215,05
	D

	Valor atualizado do débito (sem juros) em 9/9/2019: R$ 105.496,77.
21.	Em cumprimento ao pronunciamento da unidade (peça 38) , foram efetuadas citações dos responsáveis, nos moldes adiante:
a)	 R2 Assessoria em Publicidades e Shows Ltda - promovida a citação do responsável, conforme delineado adiante:
Comunicação: Ofício 8325/2019- Secomp-4 (peça 41) 
Data da Expedição: 22/10/2019
Data da Ciência: Não houve
Motivo da Devolução: não existe o número (peça 43) 
Observação: Ofício enviado para o endereço do responsável, conforme pesquisa na base de dados no sistema da Receita Federal, custodiada pelo TCU (peça 39) .	
Comunicação: Ofício 9166/2019- Secomp-4 (peça 45) 
Data da Expedição: 30/10/2019
Data da Ciência: Não houve
Motivo da Devolução: desconhecido (peça 48) 
Observação: Ofício enviado para o endereço do responsável, conforme pesquisa na base de dados no sistema da Receita Federal, custodiada pelo TCU (peça 39) .	
Comunicação: Ofício 7615/2020- Secomp-4 (peça 51) 
Data da Expedição: 20/3/2020
Data da Ciência: 31/3/2020 (peça 55) 
Nome do Recebedor: Gonçalves Pinto 
Fim do prazo para a defesa: 15/4/2020
Observação: Ofício enviado para o endereço do responsável, conforme pesquisa na base de sistemas custodiados pelo TCU - Renach (peça 49) .	
Comunicação: Edital 0320/2020- Secomp-4 (peça 50) 
Data da Expedição: 17/3/2020
Data da Ciência: 19/3/2020 (peças 53-54) 
Fim do prazo para a defesa: 6/4/2020	
b)	 João Bosco Pessine Gonçalves - promovida a citação do responsável, conforme delineado adiante:
Comunicação: Ofício 40583/2020- Secomp-4 (peça 58) 
Data da Expedição: 13/8/2020
Data da Ciência: Não houve
Motivo da Devolução: mudou-se (peça 59) 
Observação: Ofício enviado para o endereço do responsável, conforme pesquisa na base de dados da Receita Federal, sistema custodiado pelo TCU (peça 57) .	
Comunicação: Ofício 49996/2020- Secomp-4 (peça 61) 
Data da Expedição: 23/9/2020
Data da Ciência: Não houve
Motivo da Devolução: mudou-se (peça 62) 
Observação: Ofício enviado para o endereço do responsável, conforme pesquisa na base de dados de Sistemas custodiados pelo TCU (peça 60) .	
Comunicação: Edital 1787/2020- Secomp-4 (peça 64) 
Data da Expedição: 31/10/2020
Data da Ciência: 4/11/2020 (peça 65) 
Fim do prazo para a defesa: 19/11/2020	
22.	Conforme Despacho de Conclusão das Comunicações Processuais (peças 67-68) , as providências inerentes às comunicações processuais foram concluídas. 
23.	Transcorrido o prazo regimental, os responsáveis R2 Assessoria em Publicidades e Shows Ltdae João Bosco Pessine Gonçalves permaneceram silentes, devendo ser considerados reveis, nos termos do art. 12, § 3º, da Lei 8.443/1992.
EXAME TÉCNICO
Da validade das notificações:
24.		Preliminarmente, cumpre tecer breves considerações sobre a forma como são realizadas as comunicações processuais no TCU. A esse respeito, destacam-se o art. 179, do Regimento Interno do TCU (Resolução 155, de 4/12/2002) e o art. 4º, inciso III, § 1º, da Resolução TCU 170, de 30 de junho de 2004, in verbis:
Art. 179. A citação, a audiência ou a notificação, bem como a comunicação de diligência, far se-ão:
I - mediante ciência da parte, efetivada por servidor designado, por meio eletrônico, fac-símile, telegrama ou qualquer outra forma, desde que fique confirmada inequivocamente a entrega da comunicação ao destinatário;
II - mediante carta registrada, com aviso de recebimento que comprove a entrega no endereço do destinatário;
III - por edital publicado no Diário Oficial da União, quando o seu destinatário não for localizado
 (...) 
Art. 3º As comunicações serão dirigidas ao responsável, ou ao interessado, ou ao dirigente de órgão ou entidade, ou ao representante legal ou ao procurador constituído nos autos, com poderes expressos no mandato para esse fim, por meio de:
I - correio eletrônico, fac-símile ou telegrama;
II - servidor designado;
III - carta registrada, com aviso de recebimento;
IV - edital publicado no Diário Oficial da União, quando o seu destinatário não for localizado, nas hipóteses em que seja necessário o exercício de defesa.
Art. 4º. Consideram-se entregues as comunicações:
I - efetivadas conforme disposto nos incisos I e II do artigo anterior, mediante confirmação da ciência do destinatário;
II - realizadas na forma prevista no inciso III do artigo anterior, com o retorno do aviso de recebimento, entregue comprovadamente no endereço do destinatário;
III - na data de publicação do edital no Diário Oficial da União, quando realizadas na forma prevista no inciso IV do artigo anterior.
§ 1º O endereço do destinatário deverá ser previamente confirmado mediante consulta aos sistemas disponíveis ao Tribunal ou a outros meios de informação, a qual deverá ser juntada ao respectivo processo.
 (...) 
25.		Bem se vê, portanto, que a validade da citação via postal não depende de que o aviso de recebimento seja assinado pelo próprio destinatário da comunicação, o que dispensa, no caso em tela, a entrega do AR em "mãos próprias". A exigência da norma é no sentido de o Tribunal verificar se a correspondência foi entregue no endereço correto, residindo aqui a necessidade de certeza inequívoca. 
26.		Não é outra a orientação da jurisprudência do TCU, conforme se verifica dos julgados a seguir transcritos:
São válidas as comunicações processuais entregues, mediante carta registrada, no endereço correto do responsável, não havendo necessidade de que o recebimento seja feito por ele próprio (Acórdão 3648/2013-TCU-Segunda Câmara, Relator Min. José Jorge) ;
É prescindível a entrega pessoal das comunicações pelo TCU, razão pela qual não há necessidade de que o aviso de recebimento seja assinado pelo próprio destinatário. Entregando se a correspondência no endereço correto do destinatário, presume-se o recebimento da citação. (Acórdão 1019/2008-TCU-Plenário, Relator Min. Benjamin Zymler) ;
As comunicações do TCU, inclusive as citações, deverão ser realizadas mediante Aviso de Recebimento - AR, via Empresa Brasileira de Correios e Telégrafos, bastando para sua validade que se demonstre que a correspondência foi entregue no endereço correto. (Acórdão 1526/2007-TCU-Plenário, Relator Min. Aroldo Cedraz) .
27.	A validade do critério de comunicação processual do TCU foi referendada pelo Supremo Tribunal Federal, nos termos do julgamento do MS-AgR 25.816/DF, por meio do qual se afirmou a desnecessidade da ciência pessoal do interessado, entendendo-se suficiente a comprovação da entrega do "AR" no endereço do destinatário:
Ementa: agravo regimental. Mandado de segurança. Desnecessidade de intimação pessoal das decisões do tribunal de contas da união. art. 179 do regimento interno do TCU. Intimação do ato impugnado por carta registrada, iniciado o prazo do art. 18 da lei nº 1.533/51 da data constante do aviso de recebimento. Decadência reconhecida. Agravo improvido.
O envio de carta registrada com aviso de recebimento está expressamente enumerado entre os meios de comunicação de que dispõe o Tribunal de Contas da União para proceder às suas intimações.
O inciso II do art. 179 do Regimento Interno do TCU é claro ao exigir apenas a comprovação da entrega no endereço do destinatário, bastando o aviso de recebimento simples. 
Da revelia dos responsáveis R2 Assessoria em Publicidades e Shows Ltda e Darcir Paulo de Lima
28.	No caso vertente, a citação dos responsáveis se deu via Edital, após tentativa de citação pessoa via postal em endereços provenientes da base de sistemas custodiados pelo TCU. 
29.	No caso da empresa R2 Assessoria em Publicidades e Shows Ltda, houve também notificação via postal em endereço proveniente da base de sistemas custodiados pelo TCU.  A entrega do ofício citatório nesse endereço ficou comprovada.
30.	Nos processos do TCU, a revelia não leva à presunção de que seriam verdadeiras todas as imputações levantadas contra os responsáveis, diferentemente do que ocorre no processo civil, em que a revelia do réu opera a presunção da verdade dos fatos narrados pelo autor (Acórdão 1009/2018-TCU-Plenário, Relator Min. Bruno Dantas; 2369/2013 - TCU - Plenário, Relator Min. Benjamin Zymler e 2449/2013 - TCU - Plenário, Relator Min. Benjamin Zymler) . Dessa forma, a avaliação da responsabilidade do agente não pode prescindir da prova existente no processo ou para ele carreada. 
31.	Ao não apresentar sua defesa, os responsáveis deixaram de produzir prova da regular aplicação dos recursos sob sua responsabilidade, em afronta às normas que impõem aos gestores públicos a obrigação legal de, sempre que demandados pelos órgãos de controle, apresentar os documentos que demonstrem a correta utilização das verbas públicas, a exemplo do contido no art. 93 do Decreto-Lei 200/1967: "Quem quer que utilize dinheiros públicos terá de justificar seu bom e regular emprego na conformidade das leis, regulamentos e normas emanadas das autoridades administrativas competentes." 
32.	Mesmo as alegações de defesa não sendo apresentadas, considerando o princípio da verdade real que rege esta Corte, procurou-se buscar, em manifestações dos responsáveis na fase interna desta Tomada de Contas Especial, se havia algum argumento que pudesse ser aproveitado a seu favor. 
33.	No entanto, não foram apresentados argumentos na fase interna (peça 1, p. 156) .
34.	Em se tratando de processo em que a parte interessada não se manifestou acerca das irregularidades imputadas, não há elementos para que se possa efetivamente aferir e reconhecer a ocorrência de boa-fé na conduta dos responsáveis, podendo este Tribunal, desde logo, proferir o julgamento de mérito pela irregularidade das contas, conforme os termos dos §§ 2º e 6º do art. 202 do Regimento Interno do TCU. (Acórdão 2064/2011-TCU-Primeira Câmara (relator Min. Ubiratan Aguiar) , 6.182/2011-TCU-1ª Câmara (relator Min. Weber de Oliveira) , 4.072/2010-TCU-1ª Câmara (Relator Min. Valmir Campelo) , 1.189/2009-TCU-1ª Câmara (Relator Min. Marcos Bemquerer) , 731/2008-TCU-Plenário (Relator Min. Aroldo Cedraz) . Ressalta-se que a análise da boa-fé relativa a pessoa jurídica de direito privado é realizada considerando as condutas de seus administradores, uma vez que os atos destes obrigam a pessoa jurídica, desde que exercidos nos limites dos poderes definidos no ato constitutivo do ente, nos termos do art. 47 do Código Civil (Acórdão 1723/2016-TCU-Plenário, Ministro-Relator Raimundo Carrero) .
35.	Dessa forma, os responsáveis R2 Assessoria em Publicidades e Shows Ltda e João Bosco Pessine Gonçalves devem ser considerados revéis, nos termos do art. 12, § 3º, da Lei 8.443/1992, devendo as contas serem julgadas irregulares, condenando-os solidariamente ao débito apurado e aplicando-lhes a multa prevista no art. 57 da Lei 8.443/1992.
Prescrição da Pretensão Punitiva
36.		Vale ressaltar que a pretensão punitiva do TCU, conforme Acórdão 1441/2016-TCU-Plenário, Relator Min. Benjamin Zymler, que uniformizou a jurisprudência acerca dessa questão, subordina-se ao prazo geral de prescrição indicado no art. 205 do Código Civil, que é de dez anos, contado da data de ocorrência da irregularidade sancionada, nos termos do art. 189 do Código Civil, sendo este prazo interrompido pelo ato que ordenar a citação, a audiência ou a oitiva dos responsáveis.
37.	No caso em exame, não ocorreu a prescrição, uma vez que a irregularidade sancionada ocorreu em 13/10/2009, e o ato de ordenação da citação ocorreu em 17/9/2019 (peça 38) .
CONCLUSÃO
38.		Em face da análise promovida na seção "Exame Técnico", verifica-se que os responsáveis R2 Assessoria em Publicidades e Shows Ltdae João Bosco Pessine Gonçalves não lograram comprovar a boa e regular aplicação dos recursos, instados a se manifestar, optaram pelo silêncio, configurando a revelia, nos termos do § 3º, do art. 12, da Lei 8.443/1992. Ademais, inexistem nos autos elementos que demonstrem a boa-fé dos responsáveis ou a ocorrência de outras excludentes de culpabilidade.
39.	Verifica-se também que não houve a prescrição da pretensão punitiva, conforme análise já realizada.
40.		Tendo em vista que não constam dos autos elementos que permitam reconhecer a boa-fé dos responsáveis, sugere-se que as suas contas sejam julgadas irregulares, nos termos do art. 202, § 6º, do Regimento Interno do TCU, com a imputação do débito atualizado monetariamente e acrescido de juros de mora, nos termos do art. 202, § 1º do Regimento Interno do TCU, descontado o valor eventualmente recolhido, com a aplicação da multa prevista no art. 57 da Lei 8.443/1992. Ressalta-se que a análise da boa-fé relativa a pessoa jurídica de direito privado é realizada considerando as condutas de seus administradores, uma vez que os atos destes obrigam a pessoa jurídica, desde que exercidos nos limites dos poderes definidos no ato constitutivo do ente, nos termos do art. 47 do Código Civil (Acórdão 1723/2016-TCU-Plenário, Ministro-Relator Raimundo Carrero) .
PROPOSTA DE ENCAMINHAMENTO
41.	Diante do exposto, submetemos os autos à consideração superior, propondo ao Tribunal:
a)	considerar revéis os responsáveis R2 Assessoria em Publicidades e Shows Ltda (CNPJ   10.575.789/0001-62) e João Bosco Pessine Gonçalves (CPF XXX.633.287-XX) , para todos os efeitos, dando-se prosseguimento ao processo, com fulcro no art. 12, § 3º, da Lei 8.443/1992; 
b)	julgar irregulares, nos termos dos arts. 1º, inciso I, 16, inciso III, alíneas b e c, da Lei 8.443/1992, c/c os arts. 19 e 23, inciso III, da mesma Lei, as contas dos responsáveis R2 Assessoria em Publicidades e Shows Ltda (CNPJ   10.575.789/0001-62) e João Bosco Pessine Gonçalves (CPF XXX.633.287-XX) , condenando-os solidariamente ao pagamento das importâncias a seguir especificadas, atualizadas monetariamente e acrescidas dos juros de mora, calculadas a partir das datas discriminadas até a data da efetiva quitação do débito, fixando-lhes o prazo de quinze dias, para que comprovem, perante o Tribunal, o recolhimento das referidas quantias aos cofres do Tesouro Nacional, nos termos do art. 23, inciso III, alínea "a", da citada lei, c/c o art. 214, inciso III, alínea "a", do Regimento Interno do TCU.  
	Débito relacionado ao responsável João Bosco Pessine Gonçalves (CPF XXX.633.287-XX) em solidariedade com R2 Assessoria em Publicidades e Shows Ltda (CNPJ   10.575.789/0001-62) :
	Data de ocorrência
	Valor histórico (R$) 

	21/10/2009
	60.215,05

c)	aplicar individualmente aos responsáveis R2 Assessoria em Publicidades e Shows Ltda (CNPJ   10.575.789/0001-62) e João Bosco Pessine Gonçalves (CPF XXX.633.287-XX) , a multa prevista no art. 57 da Lei 8.443/1992 c/c o art. 267 do Regimento Interno do TCU, fixando-lhes o prazo de quinze dias, a contar da notificação, para que comprovem, perante o Tribunal (art. 214, III, alínea "a", do Regimento Interno do TCU) , o recolhimento da dívida aos cofres do Tesouro Nacional, atualizada monetariamente desde a data do acórdão que vier a ser proferido por este Tribunal até a data do efetivo recolhimento, se paga após o vencimento, na forma da legislação em vigor;
d)	autorizar, desde logo, a cobrança judicial das dívidas, caso não atendidas as notificações, na forma do disposto no art. 28, inciso II, da Lei 8.443/1992;
e)	autorizar também, desde logo, se requerido, com fundamento no art. 26, da Lei 8.443, de 1992, c/c o art. 217, §§ 1º e 2º do Regimento Interno do TCU, o parcelamento da (s) dívida (s) em até 36 parcelas, incidindo, sobre cada parcela, corrigida monetariamente, os correspondentes acréscimos legais, fixando-lhe o prazo de quinze dias, a contar do recebimento da notificação, para comprovar, perante o Tribunal, o recolhimento da primeira parcela, e de trinta dias, a contar da parcela anterior, para comprovar os recolhimentos das demais parcelas, devendo incidir, sobre cada valor mensal, atualizado monetariamente, os juros de mora devidos, no caso do débito, na forma prevista na legislação em vigor, alertando os responsáveis de que a falta de comprovação do recolhimento de qualquer parcela importará o vencimento antecipado do saldo devedor, nos termos do § 2º do art. 217 do Regimento Interno deste Tribunal; 
f)	enviar cópia do Acórdão a ser prolatado à Procuradoria da República no Estado de Minas Gerais, nos termos do § 3º do art. 16 da Lei 8.443/1992, c/c o § 7º do art. 209 do Regimento Interno do TCU, para adoção das medidas cabíveis; e
g)	enviar cópia do Acórdão que vier a ser proferido ao Ministério do Turismo e aos responsáveis, para ciência;
h)	informar à Procuradoria da República no Estado de Minas Gerais, ao Ministério do Turismo e aos responsáveis que a presente deliberação, acompanhada do Relatório e do Voto que a fundamenta, está disponível para a consulta no endereço www.tcu.gov.br/acordaos, além de esclarecer que, caso requerido, o TCU poderá fornecer sem custos as correspondentes cópias, de forma impressa; e
i)	informar à Procuradoria da República no Estado de Minas Gerais que, nos termos do parágrafo único do art. 62 da Resolução TCU 259/2014, os procuradores e membros do Ministério Público credenciados nesta Corte podem acessar os presentes autos de forma eletrônica e automática, ressalvados apenas os casos de eventuais peças classificadas como sigilosas, as quais requerem solicitação formal.
O Ministério Público diverge (peça 72) da proposta supramencionada, nos seguintes termos:
Em face dos elementos constantes dos autos, este representante do Ministério Público de Contas da União diverge do encaminhamento oferecido pela unidade técnica, em pareceres uniformes (peças 69 a 71) , pois entende que deve ser afastado o débito identificado nos autos da responsabilidade do ex-prefeito do Município de Caratinga/MG, João Bosco Pessine Gonçalves, e da empresa contratada, R2 Assessoria em Publicidades e Shows Ltda., pelas razões que se seguem.
2.	O débito decorre da ausência das notas fiscais e recibos emitidos pelas bandas e cantores, assinados por seus representantes legais ou por seus empresários exclusivos.
3.	No entender deste representante do Ministério Público, a ausência dos recibos dos cachês, por si só, não é suficiente para imputar débito ao gestor, visto que não é pacífica a jurisprudência do Tribunal de Contas no sentido da imprescindibilidade do comprovante de recebimento dos valores pelos musicistas.
4.	Além disso, cabe ressaltar que, por meio do Acórdão 936/2019-TCU-Plenário, de relatoria do Ministro José Múcio Monteiro, o Tribunal remeteu pro futuro (ou seja, para o caso de "novos convênios para contratação de produtoras e artistas") a comprovação do pagamento dos cachês, conforme trecho da referida deliberação transcrito abaixo:
9.5. dar ciência ao Ministério do Turismo, no que tange ao uso de recursos públicos de novos convênios para contratação de produtoras e artistas com fundamento no art. 25, inciso III, da Lei 8.666/1993, do disposto nos itens a seguir, para que seja considerado na formalização e exame das respectivas prestações de contas:
 (...) 
9.5.3. os documentos mencionados no subitem 9.5.1, associados a notas fiscais emitidas pelas intermediárias, se desacompanhados de documentos comprobatórios dos valores cobrados pelos artistas, a título de cachê, e o seu efetivo recebimento, emitidos pelos próprios artistas ou por seus representantes exclusivos, não se prestam a elidir eventual débito na aplicação de recursos federais;
5.	Há de se ponderar, também, o fato de a Portaria MTur 153/2009, de 6/10/2009, por meio da qual o órgão ministerial passou a exigir o comprovante de pagamento de cachês de artistas e/ou bandas, ter sido publicada em data posterior à celebração do convênio em questão, que se deu em 18/6/2009 (peça 1, p. 46) . Ressalta-se que há várias decisões desse Tribunal de Contas na esteira de que, para convênios celebrados antes da referida portaria, não há necessidade de apresentação dos recibos dos cachês, já que isso não era exigido do gestor à época, a exemplo dos Acórdãos 417/2021, 1.892/2020, ambos do Plenário, e 11.787/2020-1ª Câmara.
6.	Por essas razões, e tendo em vista a documentação financeira constante dos autos atinente à despesa com atração artística (peças 27 a 29) , conclui-se pela comprovação da regular aplicação financeira dos recursos federais na referida despesa, motivo pelo qual deve ser afastado o débito no valor de R$ 60.215,05.
7.	Dessa forma, este representante do Ministério Público de Contas da União ratifica o encaminhamento sugerido no âmbito do parecer à peça 34, parágrafo 18, no sentido de julgar as contas de João Bosco Pessine Gonçalves irregulares, com fulcro no artigo 16, inciso III, alínea "b", da Lei 8.443/1992, c/c os artigos 19, parágrafo único, e 23, inciso III, do referido diploma legal, aplicando-lhe a multa prevista no artigo 58, inciso I, da mesma lei.
8.	A supramencionada proposta de multa decorre da seguinte irregularidade, mencionada no parágrafo 16 do parecer à peça 34, transcrito, em parte, abaixo:
16. (...) as contratações diretas de empresas do setor artístico, via inexigibilidade de licitação, sem que reste devidamente comprovada a hipótese de inexigibilidade (inviabilidade de competição) , dada a inexistência do contrato de exclusividade entre o artista e o empresário contratado, nos termos do subitem 9.5.1.1 do paradigmático Acórdão 96/2008-TCU-Plenário, caracterizam grave infração à norma legal e regulamentar, e não mera impropriedade formal, ensejando, ainda que não configurado dano ao erário, condenação em multa e julgamento pela irregularidade das contas (vide as manifestações ministeriais de nossa lavra apostas nos processo n. ºs Processo 019.063/2015-6, Processo 001.295/2015-2, Processo 014.009/2014-5, Processo 019.619/2015-4, Processo 003.487/2015-6, Processo 016.971/2015-9, Processo 033.501/2015-7 e Processo 015.138/2016-0.
9.	Por fim, quanto à proposta preliminar constante da alínea "a" do parágrafo 18 do parecer à peça 34, no sentido de se instaurar incidente de uniformização de jurisprudência, nos termos dos parágrafos 13 a 17 daquele parecer, cumpre informar a perda de seu objeto, diante da prolação do Acórdão 1435/2017-TCU-Plenário, que trata da consulta formulada pelo Ministro de Estado do Turismo a respeito de dúvida suscitada na aplicação de dispositivos legais e regulamentares, relativos à análise de prestações de contas de recursos federais repassados mediante convênio.

não há.

Procurador Rodrigo Medeiros de Lima.

TOMADA DE CONTAS ESPECIAL. CONVÊNIO. AUSÊNCIA DE ELEMENTOS PROBATÓRIOS QUE DEMONSTREM A ENTREGA DOS RECURSOS FEDERAIS (E EM QUE MONTANTE) AOS ARTISTAS CONTRATADOS. CITAÇÃO. REVELIA. DÉBITO E MULTA.

TOMADA DE CONTAS ESPECIAL (TCE)

Secretaria de Controle Externo de Tomada de Contas Especial (SecexTCE).

Trata-se de tomada de contas especial instaurada pelo Ministério do Turismo (MTur) , em razão da impugnação das despesas realizadas com os recursos do Convênio 703.760/2009 (peça 1, p. 29-46) , celebrado com o Município de Caratinga/MG, com vistas a apoiar a realização do evento denominado "Exposição Agropecuária" (peça 1, p. 171) . 
Para a execução do objeto, foram repassados R$ 300.000,00 pelo MTur, por meio de ordem bancária emitida em 13/10/2009, sendo previstos R$ 48.750,00 como contrapartida. O ajuste vigeu no período de 18/6/2009 a 27/11/2009 e a apresentação da prestação de contas deveria ser feita até 27/11/2009, prazo prorrogado por aditivo para 20/10/2009 (peça 1, p. 56) . 
O Relatório do tomador de contas (peça 1, p. 153-157) concluiu pela impugnação total das despesas com base nas análises apresentadas por meio da Nota Técnica 790/2013, da Coordenação Geral de Convênios do Ministério do Turismo (peça 1, p. 111-115) , e imputou a responsabilidade pelo débito a João Bosco Pessine Gonçalves, ex-prefeito do Município de Caratinga/MG. No mesmo sentido concluem o relatório e o certificado de auditoria da CGU.
A irregularidade geradora de dano ao Erário foi a contratação, por inexigibilidade de licitação, de empresa promotora de eventos para apresentações de artistas sem a apresentação de contrato de exclusividade de representação, devidamente registrado em cartório, bem como a utilização de carta convite, ao invés de pregão.
Na fase externa da TCE, a partir das análises apresentadas à instrução de peça 3, ao ressaltar que a jurisprudência sobre o tema não era uniforme e por entender que as falhas existentes são graves, porém passíveis de multa e não de débito, a unidade técnica promoveu a audiência de João Bosco Pessine Gonçalves.
Apesar do responsável ter tomado ciência do expediente que lhe foi encaminhado (conforme aviso de recebimento à peça 16) , não atendeu a audiência e não se manifestou quanto às irregularidades verificadas, razão pela qual a unidade técnica propôs (peça 17) que fosse declarado revel, que suas contas fossem julgadas irregulares e que lhe fosse aplicada a multa prevista no art. 58, I, da Lei 8.443/1992.
Ao concordar com as propostas do MPTCU, por meio do despacho de peça 21, determinei a realização de diligência ao Ministério do Turismo, com vistas a obter cópia integral da prestação de contas referente ao Convênio 703.760/2009.
Após nova análise (peças 32-33) , a unidade técnica propôs arquivar o presente processo sem julgamento de mérito, por ausência de pressupostos de constituição e de desenvolvimento válido e regular. Ao divergir desta, o MPTCU propôs (peça 34) que o responsável fosse considerado revel, que suas contas fossem julgadas irregulares e que lhe fosse aplicada a multa prevista no art. 58, I, da Lei 8.443/1992.
Seguindo os entendimentos dos acórdãos 4745/2018 e 4.569/2018, ambos da 1ª Câmara, por meio de despacho de peça 35, determinei as citações de João Bosco Pessine Gonçalves e da empresa R2 Assessoria em Publicidades e Shows Ltda, em solidariedade, tendo em vista a ausência, nos presentes autos, de elementos probatórios que demonstrem a entrega dos recursos federais aos artistas.
Ambos foram citados pela ausência de comprovação de que a empresa que não detinha direitos de exclusividade de artistas, contratada irregularmente por inexigibilidade, pagou o cachê de bandas ou cantores que realizaram o evento.
Após o insucesso de diversas tentativas de entrega das citações, realizadas as devidas pesquisas de endereço (peças 61 e 63) , os responsáveis foram citados por edital (peças 53, 54 e 65) . 
Transcorrido o prazo regimental, R2 Assessoria em Publicidades e Shows Ltda. e João Bosco Pessine Gonçalves permaneceram silentes. 
Tendo em vista esses elementos, a unidade técnica propõe (peças 69-71) que estes sejam considerados revéis, que suas contas sejam julgadas irregulares, que sejam condenados a ressarcir o débito apurado em regime de solidariedade e que lhes seja aplicada a multa prevista no art. 57 da Lei 8443/1992.
O Parecer do Ministério Público junto ao TCU (peça 72) é no sentido de que a ausência dos recibos dos cachês, por si só, não é suficiente para imputar débito. Assim, propõe que as contas de João Bosco Pessine Gonçalves sejam julgadas irregulares, e que lhe seja aplicada a multa prevista no artigo 58, inciso I, da mesma Lei.
Feito breve resumo dos fatos, decido.
Acolho as análises da unidade técnica como razões de decidir, sem prejuízo de tecer considerações.
Regulamente citados, os responsáveis mantiveram-se inertes, razão pela qual deve ser declarada sua revelia, com o prosseguimento dos autos para todos os efeitos.
Vale destacar que a R2 Assessoria em Publicidades e Shows Ltda., como sociedade empresária, por definição, busca o lucro. Considerando não ter havido competição nas contratações diretas dessa empresa para os shows da dupla Fred e Paulinho e da banda Azorra, tampouco indício de efetiva competição no convite para os shows das bandas regionais variadas, há elementos suficientes a indicar que a empresa se apropriou de parte substancial dos recursos federais.
Tal situação contraria a Lei de Licitações e o termo de convênio, que não autorizava o pagamento a quem não fosse detentor de contrato de exclusividade, prevendo, de forma expressa, a pena de glosa dos valores. 
Não havendo, nos autos, elementos probatórios que demonstrem a entrega dos recursos federais (e em que montante) aos artistas, não há nexo entre o repasse daqueles e os shows realizados.
Ante a não comprovação da boa e regular aplicação dos recursos públicos transferidos e verificado o prejuízo ao Erário, julgo irregulares as contas da empresa R2 Assessoria em Publicidades e Shows Ltda. e de João Bosco Pessine Gonçalves, os condeno a ressarcir solidariamente o débito apurado, que corresponde a R$ 128.723,66 em valores atualizados, e aplico-lhes a multa individual prevista no art. 57 da Lei 8443/1992. 
Ante o exposto, VOTO para que seja adotada a minuta de acórdão que trago ao exame deste Colegiado.
TCU, Sala das Sessões, em 7 de junho de 2022.
WALTON ALENCAR RODRIGUES 
Relator